【裁判字號】    99,上易,144
【裁判日期】    990812
【裁判案由】    分配表異議之訴
【裁判全文】
臺灣高等法院臺南分院民事判決  99年度上易字第144號
上  訴  人    一興企業股份有限公司
兼法定代理人  乙○
共      同
訴訟代理人    劉意  律師
複 代理 人    嚴天琮  律師
被 上訴 人    甲○○
訴訟代理人    丙○○
上列當事人間分配表異議之訴事件，上訴人對於中華民國99年4
月26日臺灣嘉義地方法院99年度訴字第13號第一審判決，提起上
訴，本院於99年7月29日言詞辯論終結，判決如下：
    主  文
上訴駁回。
第二審訴訟費用由上訴人負擔。
    事實及理由
一、上訴人起訴主張：上訴人乙○對訴外人即債務人王孝先有新
    臺幣（下同）30萬元之票款債權，經聲請臺灣嘉義地方法院
    院以97年度執字第37463號強制執行在案。上訴人一興企業
    股份有限公司（下稱一興公司）對於王孝先有2,741,124元
    之貨款債權，經臺灣板橋地方法院97年度訴字第2820號判決
    確定，乃以該債權中之180萬元，於上開執行案件中聲明參
    與分配。詎執行法院於98年11月9日作成之強制執行金額計
    算書分配表中，列被上訴人為第2順位抵押權人，債權本利
    和1,437,748元，分配金額1,419,301元，不足18,447元，致
    上訴人之普通債權未受分配，惟被上訴人與王孝先間之抵押
    債權為兄弟間通謀虛偽意思表示，並不實在等情。求為命被
    上訴人在系爭分配表之分配金額1,419,301元，應變更為零
    ；上訴人一興公司分配金額零元，應變更為1,215,965元，
    上訴人乙○分配金額零元，應變更為203,336元之判決。
二、被上訴人則以：債務人王孝先分別於94年12月14日、95年2
    月24日向伊各借60萬元，迄未償還，有銀行匯款回條可證，
    債權為真正等語，資為抗辯。
三、本件原審為上訴人敗訴之判決，上訴人聲明不服，求為廢棄
    原判決，被上訴人在系爭分配表之分配金額應予剔除，變更
    為上訴人一興公司分配金額1,215,965元，上訴人乙○分配
    金額203,336元之判決。被上訴人聲明求為駁回上訴人之上
    訴。
四、上訴人主張系爭分配表，將被上訴人2筆各60萬元債權列為
    第2順位抵押權，優先於上訴人之普通債權受償等情，為被
    上訴人所不爭執，並有分配表影本在卷可稽，復經原審調取
    系爭執行案卷核閱屬實，堪信為真實。兩造所爭執者為：被
    上訴人與王孝先間有無債權債務關係存在？經查：
    1.按當事人主張有利於己之事實者，就其事實有舉證之責任
    。又表意人與相對人通謀而為虛偽意思表示者，其意思表示
    無效。民事訴訟法第277條、民法第87條第1項分別定有明文
    。所謂通謀虛偽意思表示，係指表意人與相對人雙方故意為
    不符真意之表示而言；第三人主張表意人與相對人通謀而為
    虛偽意思表示者，該第三人應負舉證之責。最高法院50年臺
    上字第421號、48年臺上字第29號判例可資參照。上訴人主
    張被上訴人與債務人王孝先間並無債權債務關係存在，其債
    權及抵押權設定均為通謀虛偽意思表示，縱有借款亦已清償
    完畢等情，揆諸前揭說明，自應由上訴人就其主張負舉證責
    任。
    2.被上訴人抗辯其債權真正，業已提出匯款存摺明細、借據
    、匯款回條聯、他項權利證明書、抵押權設定契約書、支付
    命令、臺灣板橋地方法院民事庭通知函文等為證。參以民法
    第474條、第153條規定意旨，借貸契約及設定不動產抵押權
    之債權契約，並非要式行為，僅須被上訴人與王孝先間對於
    借貸要件之借款金額及給付方式意思一致，對特定不動產設
    定行為已互相同意時即為成立，並不因有無簽立書面契約或
    簽訂契約時間在匯款前後而影響其效力。又王孝先因上開契
    約負使被上訴人取得該抵押權之義務，嗣後辦理抵押權設定
    登記，於法並無不合，亦已達被上訴人確保債權之目的，尚
    難僅以被上訴人與王孝先為親兄弟關係，被上訴人匯款交付
    在書立借據之前，設定抵押約定後2年始行登記等情，臆測
    推斷被上訴人與王孝先間之借貸及抵押權設定均為通謀虛偽
    意思表示，而為不利被上訴人之認定。至於上訴人提出之互
    助會章程及名單，僅能證明上訴人乙○確有參加王孝先為會
    首之互助會，上訴人據以主張王孝先於95年6月間有收取會
    款200多萬元，進而推測被上訴人已受清償云云，顯非可採
    。
    3.原審依上訴人之聲請，分函臺灣土地銀行三峽分行、三峽
    鎮農會、合作金庫商業銀行新莊分行，查詢王孝先與被上訴
    人間資金往來之情形。據臺灣土地銀行三峽分行於99年1月
    25日以峽存字第0990000018號函覆以：王孝先自94年迄今交
    易往來近千筆，依資料確難查明是否有匯款予被上訴人等情
    ；三峽鎮農會於99年1月28日以北縣峽農信字第0990000074
    號函覆以：王孝先於94年迄今之交易明細資料中無匯款予被
    上訴人之記錄；合作金庫商業銀行新莊分行於99年1月29日
    以合金莊存字第0990000474號函覆以：被上訴人於94年迄今
    並無王孝先匯款予被上訴人之資料，有上開銀行及農會函文
    在卷可稽。而被上訴人提出之存摺明細及代收票據明細表中
    ，亦無王孝先還款記錄。
    4.上訴人並未能提出具體證據，證明系爭債權及抵押權設定
    係被上訴人與王孝先間通謀虛偽意思表示所為，或系爭借款
    已經清償，上訴人之主張，即不可採。
五、綜上所述，原審以上訴人依強制執行法第41條第1項規定提
    起分配表異議之訴，請求如其訴之聲明所示，為無理由，予
    以駁回，於法並無違誤。上訴意旨，指摘原判決不當，求為
    廢棄改判，為無理由，應予駁回。
六、本件事證已臻明確，兩造其餘攻擊防禦方法，核與本件判斷
    之結論，不生影響，爰不一一贅述，併此敘明。
七、據上論結，本件上訴為無理由，依民事訴訟法第449條第1項
    、第78條、第85條第1項前段，判決如主文。
中    華    民    國    99    年    8     月    12    日
                  民事第一庭    審判長法  官  楊鼎章
                                      法  官  丁振昌
                                      法  官  吳上康
上為正本係照原本作成。
不得上訴。
中    華    民    國    99    年    8     月    16    日
                                      書記官  徐瑞清

司法院資訊處製作；財團法人民間司法改革基金會備份。
